【裁判字號】    99,簡上,181
【裁判日期】    991231
【裁判案由】    拆屋還地
【裁判全文】
臺灣台中地方法院民事判決             99年度簡上字第181號
上訴人      張義宗
訴訟代理人  洪錫欽  律師
            陳姿君  律師
被上訴人    林樹枝
訴訟代理人  沈朝江  律師
上訴人對於中華民國99年4月26日本院臺中簡易庭98年度中簡字
第3286號拆屋還地事件第一審判決提起上訴，本院於99年12月17
日言詞辯論終結，判決如下：
    主      文
上訴駁回。
第二審訴訟費用由上訴人負擔。
    事實及理由
壹、兩造之聲明：
  一、上訴人：(一)原判決廢棄。(二)被上訴人第一審之訴駁回。
  二、被上訴人：(一)上訴駁回。(二)第二審訴訟費用由上訴人負擔
      。
貳、被上訴人起訴主張：臺中縣烏日鄉○○段第1158之2地號土
    地（下稱系爭土地）為其所有，上訴人所有之烏日鄉○○路
    34號房屋（以下稱系爭房屋）無權占用系爭土地如原判決附
    圖所示B部分面積67平方公尺，爰本於所有物返還請求權，
    請求上訴人拆除，並將土地返還等語。
參、上訴人則以：上訴人所有之系爭房屋坐落於烏日鄉○○段第
    1159地號（國有土地）及系爭土地上，該建物於民國35年12
    月31日前已興建完工，原起造人本係第1159地號土地之所有
    權人，惟臺灣光復後土地總登記時，因不諳法令，致未及申
    辦登記，而由政府登記為國有致喪失所有權。而系爭土地經
    轉讓或繼承而易其主，然自系爭房屋越界建築時至被上訴人
    起訴，時間持續約60餘年，無論當時系爭土地之所有權人，
    乃至其後之承受人，均未對越界建屋提出異議，依民法第79
    6條之規定，被上訴人，當不得請求除去或變更越界系爭房
    屋。如本件不符民法第796條第1項所規定之要件，亦請依同
    法第796條之1第1項之規定，免為全部或一部之移去或變更
    。再者，如又不符合民法第796條之1之要件，亦應考量上訴
    人越界建屋主要占用系爭土地旁之巷道，並無阻礙或減損該
    巷道原本之通行狀態，若由被上訴人將系爭房屋，勢將損及
    上訴人全部建物之經濟價值，而被上訴人收回之土地，則僅
    能供作巷道通行，無從為使用收益，被上訴人拆屋還地主張
    ，依民法第148條規定，係屬權利濫用；另系爭土地於日據
    時代，本即為上訴人之祖先所有，臺灣光復後土地總登記時
    ，上訴人之祖先因不諳法令、未及辦理土地登記，而由政府
    登記為國有，喪失所有權，惟系爭土地之管理機關從未主張
    上訴人為無權占有，上訴人就系爭土地與國家應成立無償使
    用借貸關係，被上訴人對此知之甚詳，卻於購買土地後，向
    上訴人訴請拆屋還地，亦顯係權利濫用；被上訴人提起本件
    訴訟後，上訴人曾多次向被上訴人表達價購之意願，被上訴
    人拒絕，執意拆除上訴人於房屋，自屬權利之濫用等語，資
    為抗辯。
肆、原審法院判決上訴人將烏日鄉○○段第1158之2地號土地上
    如原判決附圖所示B部分之建物拆除，並將土地交還原告。
    上訴人就其敗訴部分聲明不服提起上訴。其餘原審判決共同
    被告林世乾、魏進財應分別將拆屋還地部分，未據共同被告
    林世乾、魏進財聲明不服上訴，已告確定。
伍、經查：
  一、被上訴人主張系爭土地為其所有，上訴人所有之烏日鄉○
      ○路34號房屋占用系爭土地如原判決附圖所示Ｂ部分（面
      積67平方公尺），業據被上訴人提出土地登記謄本、地籍
      圖謄本為證，並經原審法院會同臺中縣大里地政事務所至
      現場履勘屬實，製有勘驗筆錄及複丈成果圖各1份在卷可
      稽，自屬真實可信。
  二、按「土地所有人建築房屋非因故意或重大過失逾越地界者
      ，鄰地所有人如知其越界而不即提出異議，不得請求移去
      或變更其房屋。但土地所有人對於鄰地因此所受之損害，
      應支付償金」、「土地所有人建築房屋逾越地界，鄰地所
      有人請求移去或變更時，法院得斟酌公共利益及當事人利
      益，免為全部或一部之移去或變更。但土地所有人故意逾
      越地界者，不適用之」民法第796條第1項、第796條之1第
      1項分別定有明文。上開規定，均以越界建築之人為土地
      所有人（於本件指第1159地號土地而言）為其要件，如越
      界建築物者非土地所有人，自無上開規定之適用。上訴人
      自承系爭房屋坐落於系爭土地及相鄰之第1159地號土地上
      （見本院卷第22頁），而第1159地號之土地，則為中華民
      國所有，管理者為財政部國有財產局（原審卷第26頁土地
      登記謄本），上訴人本非第1159地號土地之所有人；再上
      訴人雖主張第1159地號土地於日據時代為其祖先所有云云
      ，惟被上訴人所否認，且未據上訴人舉證以實其說，自難
      採信，上訴人主張依民法第796條第1項、第796條之1之規
      定，得免予移除系爭房屋，亦非可採。
  三、「權利之行使，不得違反公共利益，或以損害他人為主要
      目的」、「行使權利，履行義務，應依誠實及信用方法」
      ，民法第148條第1項、第2項定有明文。上訴人主張被上
      訴人請求拆屋還地為權利濫用，係以：(一)系爭房屋占有系
      爭土地之部分，主要係巷道，無礙或減損巷道原本之通行
      狀態，而若予拆除，勢將損及全部建物之經濟價值，被上
      訴人收回土地，則僅能供巷道通行，無從為使用收益；(二)
      系爭土地之原所有人從未主張上訴人為無權占有，上訴人
      就該筆土地與國家成立無償使用借貸關係，就此被上訴人
      知之甚詳，詎仍加以購買，俟購得土地旋請求上訴人拆屋
      還地；(三)被上訴人提起本件訴訟後，上訴人曾多次表達價
      購土地之意願，詎遭被上訴人拒絕，並執意拆除房屋，為
      其理由。惟：(一)經本院至現場勘驗之結果，系爭建物占用
      之部分，並非在現供通行的巷道之上，現供通行之巷道位
      於建物之旁，此有卷附勘驗筆錄及其附圖可稽（本院卷第
      44頁至第46頁），並無上訴人所主張，被上訴人收回土地
      後僅能供巷道通行之用。(二)系爭土地之前所有權人縱未對
      上訴人主張無權占有，亦僅屬未積極行使權利，無從據以
      推認與上訴人間成立無償使用借貸之關係，就使用借貸關
      係之存在，上訴人亦未能舉證以實其說，並不足採。(三)民
      法第765條規定，所有人於法令限制之範圍內，得自由使
      用、收益、處分其所有物，並排除他人之干涉。系爭土地
      面積達400平方公尺，被上訴人收回系爭土地遭佔用之部
      分與其他部分合併使用後，其地形坵塊亦形完全，合併使
      用之利益非小；反觀上訴人自認系爭建物興建於35年間所
      興建，距今已有60餘年，確已甚為老舊，殘餘之經濟價值
      不高，自難認被上訴人拆屋還地之請求，系屬權利濫用之
      行為。
  四、「所有人對於無權占有或侵奪其所有物者，得請求返還之
      。對於妨害其所有權者，得請求除去之。有妨害其所有權
      之虞者，得請求防止之」，民法第767條定有明文。本件
      被上訴人為系爭土地之所有權人，上訴人證明有何信用利
      用系爭土地合法權源，則被上訴人依物上請求權，請求上
      訴人將原判決附圖所示B部分（面積67平方公尺）之房屋
      拆除，將土地返還被上訴人，為有理由，應予准許。原審
      就此部分為上訴人敗訴之判決，並依職權宣告假執行，經
      核並無違誤（共同被告林世乾、魏進財部分，業已確定）
      ，上訴意旨指摘此部分原判決不當，求予廢棄改判，為無
      理由，應予駁回。訴訟費用計上訴人所繳納之第二審裁判
      費新台幣4,635元，由敗訴之上訴人負擔。
  五、本件事證已臻明確，兩造其餘攻擊防禦方法及舉證，核與
      判決結果不生影響，爰不逐一論述，併予敘明。
陸、據上論結，本件上訴為無理由，依民事訴訟法第436條之1第
    3項、第449條第1項、第78條判決如主文。
中    華    民    國    99    年    12    月    31    日
                  民事第二庭    審判長法  官  王  銘
                                      法  官  呂麗玉
                                      法  官  林慶郎
以上正本證明與原本無異
本判決不得上訴。
中    華    民    國    99    年    12    月    31    日
                                      書記官  廖春玉

司法院資訊處製作；財團法人民間司法改革基金會備份。
